【裁判字號】    96,婚,415
【裁判日期】    970104
【裁判案由】    離婚
【裁判全文】
臺灣臺中地方法院民事判決               96年度婚字第415號
原      告  甲○○
訴訟代理人  鐘登科律師
複  代理人  陳佩吟律師
            乙○○
被      告  丙○○
訴訟代理人  陳盈壽律師
複代理人    吳怡嫺
上列當事人間請求離婚事件，本院於中華民國96年12月13日言詞
辯論終結，判決如下：
    主      文
原告之訴駁回。
訴訟費用由原告負擔。
    理  由
壹、原告起訴主張：兩造為夫妻，原告於民國90年間因工作緣故
    往來於兩岸，經常不在家中，被告竟趁原告忙於工作之際，
    與其前男友楊國勝暗中往來甚且同處一室，原告於90年10
    月間無意中發現被告與楊國勝所生之女楊舒婷寫給被告之書
    信，信中略謂楊舒婷發現被告趁原告因工作經常不在國內之
    際與楊國勝有共處一室之曖昧行為，原告知悉上情後，調取
    被告之行動電話通聯記錄，發現被告確有不正常使用電話與
    特定人士通話之情，即執上開書信與通聯記錄質問被告，被
    告無言以對，原告遂憤而離家，未再與被告同居。嗣於90
    年11月間，原告在公園巧遇婚前女友張碧君，得知張碧君獨
    力扶養原告與其所生之子梁少華（當時12歲)，乃經常前往
    探視、照顧梁少華，進而於91年2月間開始與張碧君同居，
    並即告知被告此事，欲與被告離婚，被告當時表示不願離婚
    ，但若原告購買汽車供其代步，及每月給付高額生活費，則
    可同意原告與張碧君同居。原告顧及兩造所生子女，不願渠
    等成為單親家庭之人，遂於91年2月27日以公司名義購買乙
    部汽車予被告，並每月給付被告生活費，兩造因此相安無事
    過了將近3年。惟至93年間，被告知悉原告認領梁少華後，
    竟以其不知原告與張碧君同居為由，對原告及張碧君提起通
    姦之告訴，嗣雖撤回對原告之告訴，但在告訴張碧君之案件
    審理時，卻一再昧於事實，不僅不承認其自己所犯過錯，且
    將兩造分居之事實歸究怪罪於原告，至此原告認為兩造維持
    名存實亡之婚姻關係終非長久之計。而原告既先於90年10月
    間與訴外人楊國勝通姦，致兩造因而分居，後又同意原告與
    訴外人張碧君同居，迄今已約5年，兩造間婚姻關係，顯非
    正常夫妻生活所當是；尤其被告於對原告及張碧君提出通姦
    告訴，經法院判決公訴不受理後，仍持續要求原告以金錢換
    取生活平靜之行為，足證兩造間婚姻關係顯然無繼續續維持
    之可能，而有難以維持婚姻之重大事由，爰依民法第1052條
    第2項之規定提起本訴等語。並聲明：請准兩造離婚。
貳、被告則以：被告於兩造結婚前與楊國勝育有一女楊舒婷，此
    情為原告早已知悉，原告自90年間起甚少返家與被告同居，
    被告因而懷疑原告有外遇，致心情大受影響，為抒發心情上
    之痛苦，乃參加慈濟功德會志工，希透過宗教力量，平復心
    情，當時楊國勝為慈濟師兄，故被告就慈濟活動之參與及因
    婚姻問題而心情低落時偶爾會打電話給楊國勝，於90年間與
    楊國勝電話聯絡較為頻繁，原告自不得依此即認被告有通姦
    及背叛婚姻之行為，執為其在外與人同居之合理藉口；被告
    否認原告所提楊舒婷以電腦打字方式所繕打之信件影本之真
    正，且由該信件內容以觀，亦無法證明被告有何通姦行為；
    被告未曾同意原告在外與人同居，兩造結婚後，有關公公及
    兩造所生子女之照顧均由被告擔任，使原告無任何後顧之憂
    ，被告自婚後相關生活費用均由原告支應，實無以給付生活
    費及購車代步即認被告同意原告在外與人同居；被告既無任
    何通姦或背叛婚姻之行為，亦未同意原告在外與人同居，現
    被告仍居住家中照顧兩造所生患有癲癇症之子及公公，反而
    原告在外與人同居，未盡照顧妻小責任，甚至將名下財產過
    戶或設定抵押予外遇對象，就兩造目前婚姻狀況之責任歸屬
    ，原告顯應負擔較高之責任，自不得請求離婚等語資為抗辯
    。
參、得心證之理由：
一、民法第1052條第2項所稱「有前項以外之重大事由，難以維
    持婚姻者」，乃抽象的、概括的離婚事由，係民法親屬編於
    74年修正時，為因應實際需要，參酌各國立法例，導入破綻
    主義思想所增設。但其事由應由夫妻一方負責者，僅他方得
    請求離婚，是其所採者為消極破綻主義精神，而非積極破綻
    主義。關於是否為難以維持婚姻之重大事由，其判斷標準為
    婚姻是否已生破綻而無回復之希望。而婚姻是否已生破綻而
    無回復之希望，則應依客觀的標準，即難以維持婚姻之事實
    ，是否已達於倘處於同一境況，任何人均將喪失維持婚姻意
    欲之程度而定。至於同條項但書所規定「難以維持婚姻之重
    大事由應由夫妻之一方負責者，僅他方得請求離婚」，乃因
    如肯定有責配偶之離婚請求，無異承認恣意離婚，破壞婚姻
    秩序，且有背於道義，尤其違反自己清白 (clean hands)之
    法理，有欠公允，同時亦與國民之法感情及倫理觀念不合，
    因而採消極破綻主義。然若夫妻雙方均為有責時，則應衡量
    比較雙方之有責程度，僅責任較輕之一方得向責任較重之他
    方請求離婚，責任較重之一方應不得向責任較輕之他方請求
    離婚，如雙方之有責程度相同，則雙方均得請求離婚，始符
    民法第1052條第2項規定之立法本旨（最高法院94年臺上字
    第2059號判決、95年度第5次民事庭會議決議意旨參照）。
二、兩造於72年間結婚，婚姻關係尚存續中，原告自91年2月間
    起與張碧君同居，並自斯時起與被告分居至今，被告曾於93
    年間，以原告與張碧君通姦為由，對其等提出刑事告訴，由
    台灣台中地方法院檢察署以93年度偵字第11584號妨害家庭
    案件偵查後，認其等犯嫌重大聲請簡易判決處刑，由本院台
    中簡易庭以93年度中簡字第1947號妨害家庭案件受理後，因
    被告撤回對原告之告訴，乃改依通常訴訟程序審理，由本院
    刑事庭以93年度易字第1918號妨害家庭案件審理後，認被告
    概括性長期事先縱容原告與張碧君之通姦行為，已喪失告訴
    權，而判決公訴不受理確定等事實，為兩造所互不爭執，並
    有本院調取之前開案件卷宗內附之證據資料可稽，應堪信為
    真實。
三、原告另主張兩造之婚姻關係，因可歸責於被告之上開事由，
    已生重大裂痕，且無回復希望等事實，則為被告否認，並以
    前詞置辯。經查：
（一）原告所陳：被告與其前男友楊國勝有通姦行為，原告於90
      年10月間知悉後，憤而離家，未再與被告同居等事實，既
      為被告否認，揆諸民事訴訟法第277條前段規定之舉證責
      任分配法則，自應由原告就該有利於己之事實，負舉證之
      責。而原告就該事實雖提出電腦打字之信函、電話通聯紀
      錄（均影本）各1件作為證據。惟前開性質屬私文書之信
      函之真正，亦為被告否認，依民事訴訟法第357條第1項之
      規定，本應由舉證人即原告證其真正，但原告未舉出任何
      證據以實其說，該信函自不具證據能力，無從採為有利於
      原告之判斷。至於上開電話通聯紀錄，固可認為被告與楊
      國勝間有頻繁之電話往來，惟被告與楊國勝間電話聯繫之
      原因非一，未必出於男女之曖昧情縤一端，自不能僅憑上
      開通聯紀錄，即率認被告與楊國勝有暗中往來之男女曖昧
      情事，更遑論被告有不忠於兩造婚姻之通姦行為。況且，
      依本院調取之前開案件偵查卷宗所示，被告對原告提起前
      開通姦罪之刑事告訴後，原告與張碧君於前開案件警訊及
      檢察官偵查中，非但無隻字片語提及係被告與楊國勝先有
      暗中往來之通姦行為，始憤而離家，進而與張碧君同居之
      情事（按：原告係於檢察官提起公訴選任辯護人後，始於
      答辯狀中提及上情），原告甚至於檢察官93年7月13日訊
      問時供陳稱：被告自91年間起打過張碧君數次，但因原告
      及張碧君認為是伊等不對在先，所以比較容忍等語（見前
      開案件偵查卷21頁），則若係被告先有不忠行為始導致原
      告離家與人同居，原告及張碧君豈會一再低調、容忍被告
      之毆打？又何以未於偵查期間提及上開情事？並益徵原告
      該部分之主張並非真實。執此，原告該部分之主張，應無
      可採。
（二）原告所陳：被告係事先同意原告與張碧君同居，卻對其等
      提出通姦罪之刑事告訴一節，除據原告提出付款憑證影本
      為證外，並有本院調取之前開案件卷宗內附之證據資料可
      查，應非無據，被告否認上情，固無可採；另原告自91
      年2月間起與張碧君同居，並自斯時起與被告分居至今已
      逾5年，期間兩造無實質婚姻生活，若謂兩造婚姻已生重
      大破綻，固亦有據。惟揆諸兩造婚姻產生重大破綻之原因
      ，係原告背棄婚姻之忠實性，在外與人同居所起，其可歸
      責性甚高；又配偶之一方在知悉他方有不忠於婚姻之通姦
      （外遇）行為後，因之感到極為憤怒，情感上難以接受，
      精神上受有莫大之痛苦，無法理性面對，應屬事理之常，
      即使基於諸多考量（例如：家庭之完整性；子女、經濟之
      因素等）對配偶之不忠行為予以縱容、宥恕，但其心態上
      多非坦然，是以縱使事後偶有情緒失控，致有不理性之行
      為時，除該行為產生嚴重之後果外，其歸責性實屬不高，
      是以被告事先同意原告與張碧君同居後，嗣對其等提出通
      姦罪之刑事告訴，固有不是之處，然相較於背棄兩造婚姻
      之忠實性，在外與人同居之原告，其可歸責性不高。換言
      之，兩造婚姻產生重大破綻之事由，原告所應負之責任（
      歸責性）應遠高於被告。
（三）原告既未能舉證證明被告與其前男友楊國勝有通姦行為；
      且兩造婚姻產生重大破綻之事由，原告之可歸責性遠高於
      被告，則揆諸前揭說明，原告應無權請求離婚，始符合公
      平。從而原告本於民法第1052條第2項之規定提起本訴，
      訴請兩造離婚，為無理由，應予駁回。
肆、本件事證已臻明確，兩造其餘攻擊防禦方法及舉證，核與本
    件判決結果不生影響，無一一審究之必要，併此敘明。
伍、訴訟費用負擔之依據：民事訴訟法第78條。
中    華    民    國    97    年    1     月    4     日
                  家事法庭      法  官  劉長宜
上開正本係照原本作成。
如對本判決上訴，須於判決送達後20日之不變期間內，向本院提
出上訴狀（須附繕本）。
中    華    民    國    97    年    1     月    4     日
                                書記官


司法院資訊處製作；財團法人民間司法改革基金會備份。
